【裁判字號】    98,訴,1285
【裁判日期】    990531
【裁判案由】    偽造文書
【裁判全文】
臺灣臺北地方法院刑事判決              98年度訴字第1285號
公  訴  人  臺灣臺北地方法院檢察署檢察官
被      告  己○○
上列被告因偽造文書案件，經檢察官提起公訴（98年度偵字第10
731號），本院判決如下：
    主      文
己○○無罪。
    理      由
一、公訴意旨略以：被告己○○與甲○○（經檢察官另案起訴）
    明知數位通影音媒體行銷股份有限公司（下稱數位通公司）
    因營運狀況不佳，甲○○受數位通公司董事長戊○○委託辦
    理數位通公司轉讓事宜時，應在戊○○之授權範圍內，以合
    法之方式辦理公司轉讓，己○○與甲○○竟共同基於行使偽
    造私文書及使公務員登載不實事項於公文書之犯意聯絡，未
    經戊○○及數位通公司董事丁○○同意或授權，於不詳時、
    地，偽造戊○○、丁○○之署押於民國95年12月26日數位通
    公司股東臨時會議事錄，並盜刻戊○○、丁○○之印章而蓋
    用於系爭議事錄私文書上，而持向臺北市政府辦理變更登記
    以行使之，使該管不知情之承辦公務員將上開不實事項登載
    於其職務上所掌之公文書即數位通公司變更登記表，致將數
    位通公司董事長戊○○、董事丁○○解任，足生損害於戊○○、丁○○及臺北市政府對於公司登記變更事項管理之正確
    性，因認被告涉犯刑法第216條、第210條之行使偽造私文書
    罪、第214條之使公務員登載不實罪嫌等語。
二、按犯罪事實應依證據認定之，無證據不得認定犯罪事實；不
    能證明被告犯罪者，應諭知無罪之判決，刑事訴訟法第154
    條第2項、第301條第1項定有明文。而認定犯罪事實所憑之
    證據，雖不以直接證據為限，間接證據亦包括在內；然而無
    論直接或間接證據，其為訴訟上之證明，須於通常一般之人
    均不致有所懷疑，而得確信其為真實之程度者，始得據為有
    罪之認定，倘其證明尚未達到此一程度，而有合理之懷疑存
    在時，即應為有利於被告之認定，更不必有何有利之證據，
    有最高法院30年上字第816號、76年台上字第4986號判例可
    資參照。又刑事訴訟法第161條第1項規定，檢察官就被告犯
    罪事實，應負舉證責任，並指出證明之方法。因此，檢察官
    對於起訴之犯罪事實，應負提出證據及說服之實質舉證責任
    。倘其所提出之證據，不足為被告有罪之積極證明，或其指
    出證明之方法，無從說服法院以形成被告有罪之心證，基於
    無罪推定之原則，自應為被告無罪判決之諭知，同院92年台
    上字第128號判例亦足供參考。
三、公訴人認被告涉有前開行使偽造私文書、使公務員登載不實
    等罪嫌，無非係以被告之供述、證人甲○○、丙○○、戊○○、乙○○、庚○○之證述、數位通公司95年12月26日股東
    臨時會議事錄、數位通公司登記案卷等，為其主要論據。訊
    據被告堅決否認犯行，辯稱：伊與庚○○係高中同學，有時
    會去臺中找庚○○聊天，庚○○表示做生意需要公司，剛好
    伊朋友李全表示其朋友有一間數位通公司要賣掉，庚○○就
    請伊去問價錢，確認的結果好像是新臺幣（下同）15萬元，
    伊即與數位通公司之甲○○接觸，由甲○○交付公司資料及
    大小章，伊再寄去臺中給庚○○，後續過戶事宜就沒有繼續
    處理，而係由甲○○與丙○○自己聯繫，伊僅有轉交價金及
    文件，並未參與文件內容之製作，亦未於會議紀錄上蓋用印
    章及偽造簽名，實無偽造文書犯行，不知何以遭起訴等語。
四、經查：
  (一)數位通公司於95年間因營運狀況不佳，有意以解散清算之方
    式結束公司，並委由該公司負責工商登記及稅務之主管甲○○（其經檢察官起訴部分，業由本院以98年度訴字第114號
    判決無罪）負責處理該解散事宜；嗣案外人庚○○有意接手
    收購公司，庚○○之友人即被告己○○遂透過他人介紹認識
    甲○○，表達上開意願，甲○○乃對乙○○告知有人有意接
    手數位通公司，經數位通公司會計乙○○報告負責人戊○○
    後，同意將數位通公司辦理移轉登記予他人等情，業據證人
    甲○○、庚○○、乙○○、丁○○、戊○○於本院證述明確
    （見本院99年3月8日、同年4月19日、5月17日審判筆錄），
    並有數位通公司登記案卷在卷可稽，被告對此亦不否認爭執
    ，上情堪予認定屬實。
  (二)依數位通公司登記案卷，該公司曾於95年12月26日上午10時
    在該公司會議室召開股東臨時會，由戊○○擔任主席，丁○○擔任記錄，決議解任原董事戊○○及丁○○，並選任蔡文
    亮、楊繼忠為新任董事，而向臺北市政府辦理變更登記，有
    該股東臨時會議事錄附卷可證（見公司登記卷第63頁）。公
    訴人雖指甲○○受戊○○之託辦理數位通公司轉讓事宜時，
    應在授權範圍內以合法方式為之，竟與被告己○○基於偽造
    文書之犯意聯絡，未經戊○○及丁○○同意或授權，而偽造
    其二人之署押於上開股東臨時會議事錄，並盜刻戊○○、丁○○二人之印章蓋用於其上，持向臺北市政府辦理變更登記
    ，因認被告己○○涉犯行使偽造私文書及使公務員登載不實
    罪云云。關於辦理數位通公司移轉登記之過程，證人甲○○
    於本院證稱：數位通公司準備要結束，經李鍾祥介紹有一家
    葛萊仕公司有意願要承接我們這家公司，第二次聯絡就是己○○出面，約在仁愛路、光復南路口肯德基那邊碰面，己○○代表葛萊仕公司出面談承接公司的事，李鍾祥說己○○是
    董事長特別助理，說他們公司要承接，對方願意付15萬元承
    接數位通公司，我有跟數位通公司財務部經理乙○○報告過
    ，乙○○的小叔是董事長戊○○，我向乙○○報告，經過戊○○的同意，乙○○就交代我可以去辦這件事，我才開始跟
    己○○做後續的移轉登記事情，辦理變更登記時，文件表格
    做好後是由己○○叫一位小姐拿來給我拿回數位通公司蓋章
    ，蓋好章後再聯絡己○○交回給他們，數位通公司應該沒有
    在95年12月26日召開臨時股東會議，文件是己○○他們做的
    ，他們做完後拿給我們蓋章，之後就辦理登記程序，該股東
    臨時會議紀錄確實是辦理變更登記中的必要文件，己○○拿
    過來請我們蓋，我們就直接蓋章，內容是他們打的，我們沒
    有參與，我們想說是必要文件就沒有特別注意等語（見本院
    99年3月8日審判筆錄），核與被告供稱有負責文件轉交一節
    相符，參以證人庚○○證稱：數位通公司是我向一位會計師
    買來虛設行號的公司，代價大約10至15萬元，我這邊負責準
    備新任負責人的資料及印章，他們那邊是他們的會計師準備
    的，購買後我將數位通公司換成蔡文亮獨資，己○○有介紹
    那位會計師給我認識，除此以外他沒有做其他事（同上審判
    筆錄），及證人丙○○證稱：我有負責幫庚○○的公司跑件
    ，庚○○準備好資料，我只負責送件，我不知道實際接手數
    位通公司的人，亦不知庚○○購買該公司目的為何，不知何
    人介紹庚○○購買該公司，我只知道己○○與庚○○認識，
    數位通公司是否是己○○介紹給庚○○購買我不清楚，我從
    庚○○那裡取得整包文件，我整包拿去送件，裡面有哪些會
    議資料及文件我不清楚，我不知道股東會議紀錄的印章是何
    人蓋的，只知道這件是亞哥即己○○交辦，辦理過程中我有
    跟甲○○聯絡，甲○○有打來問我為何還沒有過完戶，另外
    有一個女的也問我過戶進度的事情，庚○○是整包寄上來，
    有時會附印章，這件有沒有印章我沒印象，變更登記後的負
    責人蔡文亮是庚○○找來的等語（同日筆錄）。可知被告固
    有介紹庚○○向甲○○購買數位通公司，且有參與移轉登記
    文件之準備或遞送，然本件數位通公司95年12月26日股東臨
    時會議事錄上之戊○○、丁○○印章係由甲○○即數位通公
    司方面所蓋用，此觀證人乙○○於本院證稱：95年間數位通
    公司經營不是很好，想要辦理清算，甲○○告訴我說可以用
    移轉的方式，我說移轉沒有問題就用移轉的方式去處理，後
    來是用移轉的方式，當時一共有和展公司關係企業會興、朝
    紅、燿能、數位通共4家公司移轉，是陸陸續續辦理移轉，
    我有將公司大小章、股東章全部用一個塑膠袋裝著交給甲○○去蓋用文件，戊○○是實際負責人，有權利一人決定公司
    要移轉的事情，我只有將公司移轉的事情跟戊○○報告等語
    （見本院99年3月8日審判筆錄），自足明瞭。是被告辯稱並
    未於會議記錄上蓋用印章，即非虛妄不實。
  (三)又證人即保管數位通公司大章及負責人與股東小章之數位通
    公司財務經理乙○○雖於本院證稱：無法確定95年12月26日
    股東臨時會議事錄上之數位通公司大章及董事戊○○、丁○○之小章是否為真正，證人戊○○、丁○○亦於本院證稱不
    知上開印章是否為真正云云，然將數位通公司95年12月26日
    股東臨時會議事錄與該公司登記案卷內其他原始設立登記文
    件比對結果，以肉眼觀之，該議事錄上蓋用之數位通公司及
    戊○○、丁○○之印文，與其他文件之印文係屬相符，足見
    該股東臨時會議事錄之印文確係使用真正之印章所蓋用，且
    乙○○既將戊○○、丁○○之印章交予甲○○使用，甲○○
    或被告應無捨之不用，而另行盜刻印章、涉及犯罪之理，公
    訴意旨指稱該議事錄之戊○○、丁○○印章係被告及甲○○
    「盜刻」後加以蓋用，顯有誤解。又該議事錄上董事戊○○
    、丁○○之簽名並非其二人所親簽，固據證人戊○○、丁○○證述在卷，然數位通公司辦理移轉之條件，係將數位通公
    司之原有董監事解除卸任，改由新接手之他人登記擔任公司
    董事等，業經證人甲○○、乙○○、戊○○、丁○○證述明
    確，而乙○○係向實際負責人戊○○報告，獲戊○○同意後
    交由甲○○辦理數位通公司移轉登記事宜，亦據證人乙○○
    、戊○○、丁○○及甲○○一致證述在卷。乙○○為辦理數
    位通公司移轉之登記事宜，更將辦理所需之數位通公司大章
    及董事之小章全數交由甲○○用印，丁○○亦證稱：「（問
    ：乙○○為了辦理公司移轉，有將數位通公司大小印章交給
    甲○○使用，這樣的處理有無違反你的意思？）公司財務處
    理的流程，應該是這樣沒有錯。」等語（見本院99年5月17
    日審判筆錄），顯然戊○○、丁○○及乙○○係全權授權證
    人甲○○辦理移轉登記所需之相關事項甚明。戊○○、丁○○雖未參與出席及召開數位通公司95年12月26日股東臨時會
    ，該股東臨時會議事錄之簽名亦非渠等所親簽，然渠等既將
    印章交予乙○○轉交甲○○辦理移轉登記事宜，而有概括授
    權之表現，顯見重點在於能否順利將公司移轉登記予他人，
    至於接手公司之人之身分為何，則非所問。觀察該股東臨時
    會議事錄記載之內容，即「解任原董事戊○○、丁○○」與
    「選任蔡文亮、楊繼忠為董事」，既與戊○○、丁○○將數
    位通公司移轉予他人而須解任原董事職務登記之目的，並無
    相違，該文件資料又係向主管機關辦理公司移轉變更登記時
    所必須具備提出者，即難認甲○○及被告己○○之辦理有何
    違背或逾越本人之授權範圍可言，況該議事錄其上之大、小
    印文亦係戊○○、丁○○透過乙○○所交付之印章所蓋用，
    縱該簽名並非其二人所親簽，而係由他人所代勞，亦不能遽
    認該議事錄即屬偽造不實，被告與甲○○縱將該議事錄持向
    臺北市政府辦理變更登記，亦不能指其有何使公務員登載不
    實之情事。被告辯稱並未偽造文書，自屬可採。
  (四)至於依數位通公司登記案卷之記載，數位通公司原登記之董
    事為戊○○、丁○○、黃欽仁，監察人為黃嘉壽，96年初辦
    理解除戊○○、丁○○之董事職務變更登記後，尚遺有董事
    黃欽仁及監察人黃嘉壽未為變更登記，而證人甲○○證稱當
    初承接公司之買方有提議要先保留原有之一位董事、一位監
    察人，等3個月至半年後再換掉，數位通公司之乙○○、戊○○對此有同意等語，雖與證人乙○○、戊○○證稱：絕無
    同意保留一董一監，當初是說好要將全部董監事換掉，要辦
    的乾乾淨淨等語，有所不合。然此僅屬甲○○有無依戊○○
    、乙○○之要求忠實辦理之問題，本件公訴人起訴認被告涉
    有偽造數位通公司95年12月26日股東臨時會議事錄部分，並
    不成立犯罪，被告僅負責起初之介紹及部分聯繫事宜，甲○○就數位通公司移轉登記事宜之辦理，縱有疏失，僅屬甲○○之問題，況並無證據證明被告就該部分有何涉入參與（公
    訴人未起訴被告此部分有何犯罪）。末查公訴人論告時雖指
    被告與庚○○關係匪淺，被告介紹庚○○購買數位通公司，
    並辦理變更登記及送件程序之處理，被告應知悉庚○○購買
    數位通公司之目的在於從事假發票交易等語。然本件檢察官
    所起訴者乃被告偽造前揭股東臨時會議事錄之事實，而經本
    院判斷認定不成立犯罪，已如前述，是縱如公訴人所言，即
    被告事前對於庚○○購買數位通公司欲用以開立不實發票之
    目的，有所知悉，惟此僅屬另一問題，核與股東臨時會議事
    錄之製作是否有獲得授權之爭點，並無關係，亦與被告是否
    成立犯罪之判斷無涉，爰予敘明。
五、綜上各情，本件依公訴人所提出之證據，均尚不足以證明被
    告涉犯本件行使偽造私文書及使公務員登載不實之犯罪；此
    外，復查無其他積極證據，足資證明被告確有公訴意旨所指
    上開犯行。本件既不能證明被告犯罪，依法自應為被告無罪
    之諭知。
據上論斷，應依刑事訴訟法第301條第1項，判決如主文。
本案經檢察官葉惠燕到庭執行職務
中    華    民    國    99    年    5     月    31    日
                    刑事第七庭  審判長法  官  林庚棟
                                      法  官  林勇如
                                      法  官  章曉文
以上正本證明與原本無異。
如不服本判決應於收受送達後10日內向本院提出上訴書狀，並應
敘述具體理由；其未敘述上訴理由者，應於上訴期間屆滿後20日
內向本院補提理由書（均須按他造當事人之人數附繕）「切勿逕
送上級法院」。
                                      書記官  張汝琪
中    華    民    國    99    年    5     月    31    日

司法院資訊處製作；財團法人民間司法改革基金會備份。
